臺灣桃園地方法院民事判決　　　　　　 109年度訴字第1948號
原　　　告　張光輝　
訴訟代理人　鄧湘全律師
　　　　　　陳虹均律師
被　　　告　洪月鳳　

訴訟代理人　劉睿哲律師
上列當事人間請求確認通行權存在事件，本院於民國110 年9 月
17日言詞辯論終結，判決如下：
    主  文
原告之訴駁回。
訴訟費用由原告負擔。
    事實及理由
壹、程序事項：
一、按確認之訴非原告有即受確認判決之法律上利益者，不得提
    起之，民事訴訟法第247 條第1 項前段定有明文。所謂即受
    確認判決之法律上利益，係指法律關係之存否不明確，原告
    主觀上認其在法律上之地位有不安之狀態存在，且此種不安
    之狀態，能以確認判決將之除去者而言，若縱經法院判決確
    認，亦不能除去其不安之狀態者，即難認有受確認判決之法
    律上利益。本件原告請求確認原告對於被告所有坐落桃園市
    ○○區○○段0000地號土地（下稱系爭土地）有通行權存在
    ，為被告所否認，則原告就系爭土地是否有通行權存在之法
    律關係，即陷於不安之狀態，而此種不安狀態，能以確認判
    決除去之，故原告提起本件確認之訴，即應認有受確認判決
    之法律上利益，合先述明。
二、次按不變更訴訟標的，而補充或更正事實上或法律上之陳述
    者，非為訴之變更或追加，民事訴訟法第256 條定有明文。
    經查，本件原告起訴時原係聲明：「㈠確認原告對被告所有
    之系爭土地上如附圖一（此為起訴狀之附圖，非本判決附圖
    一、二）所示之範圍（面積以實測為主）之通行權存在；被
    告應容忍原告通行，並不得再為任何妨礙通行之行為。㈡被
    告於第一項原告具有通行權之土地範圍，應容忍原告設置電
    線、水管、煤氣管或其他電信管路。」（見本院109 年度壢
    司調字第195 號卷〈下稱壢司調卷〉第3 頁）。嗣迭經原告
    變更訴之聲明，最終將訴之聲明變更為：「㈠確認原告對被
    告所有之系爭土地如桃園市大溪地政事務所民國110 年4 月
    21日（原告誤載為「4 月20日」，附此敘明）溪測法字第00
    0000號土地複丈成果圖（下稱附圖一）所示編號B 部分，面
    積61.14 平方公尺部分，有通行權存在，被告應容許原告通
    行上開土地。㈡被告於前項原告具有通行權之土地範圍，應
    將如桃園市大溪地政事務所110 年1 月20日溪測法字第0000
    00號土地複丈成果圖（下稱附圖二）所示編號A 標示之鐵皮
    圍籬移除，且應容忍原告鋪設柏油道路，不得再設置障礙物
    或為任何妨害、阻撓通行之行為，並應容忍原告設置電線、
    水管、瓦斯管或其他管線。」。經核原告上開所為訴之變更
    ，僅係補充其聲明使之完足、明確，並非屬訴之變更或追加
    ，揆諸前揭規定，於法並無不合。
貳、實體事項：
一、原告主張：緣原告於90年間取得坐落桃園市○○區○○段00
    00地號土地（下稱系爭1223地號土地）之所有權，系爭1223
    地號土地位於山林之間，並未鄰靠任何聯外道路，對外聯絡
    僅能倚靠相鄰土地出入，而周圍土地地勢多為山坡地，陡峭
    不利通行，故一直以來均仰賴地勢平緩之系爭土地通往聯外
    相鄰道路，系爭1223地號土地對外出入均係通行系爭土地而
    聯通至產業道路出入，原告取得土地亦沿向來通行道路出入
    ，過往系爭土地之所有人均無異議，相安無事通行數十年。
    系爭土地與其鄰近之同段1220至1243地號等12筆土地原為同
    一人所有，數十年來皆同意原告及前手等人通行，已如前述
    。然而，系爭土地近年被分割為多筆地號，其中被告於108
    年7 月17日取得系爭土地之所有權。詎料，被告於取得系爭
    土地之所有權後，即將系爭1223地號土地通行至產業道路之
    該道路出入口架設鐵皮圍籬，阻止原告對外通行，過往原告
    得以汽車、機車等代步工具抵達系爭1223地號土地，目前僅
    能翻躍鐵皮圍籬並徒步行走，方能至系爭1223地號土地，原
    告一再隱忍，多次與被告溝通未果，考量原告業已年邁，且
    去年生病中風，體力已然無法負荷翻躍圍籬及徒步行走等情
    ，不得已只能依法主張袋地通行權暨其他通行及容忍權相關
    權利。而被告所有之系爭土地，一直以來即供系爭1223地號
    土地對外通行使用，數十年來均如此，甚至台灣電力公司等
    相關管線亦係基於該通行道路架設，目前僅需將被告架設之
    圍籬拆除即可再為通行，是以通行系爭土地當屬損害最小之
    通行方案。又系爭1223地號土地為農牧用地，土地面積2129
    2.03平方公尺，自得為農作使用，有農用機具經常進出之通
    行需求，是為充分發揮系爭土地之經濟效用，並促進物盡其
    用之社會利益，自應以農業機具及運輸車輛得通行寬度之道
    路為宜，故原告主張系爭1223地號土地應有至少寬3 公尺之
    對外聯絡道路，為此，爰依民法第787 條第1 項、第786 條
    第1 項前段、第788 條第1 項前段之規定，提起本件訴訟等
    語。並聲明：㈠確認原告對被告所有之系爭土地如附圖一所
    示編號B 部分，面積61.14 平方公尺部分，有通行權存在，
    被告應容許原告通行上開土地。㈡被告於前項原告具有通行
    權之土地範圍，應將如附圖二所示編號A 標示之鐵皮圍籬移
    除，且應容忍原告鋪設柏油道路，不得再設置障礙物或為任
    何妨害、阻撓通行之行為，並應容忍原告設置電線、水管、
    瓦斯管或其他管線。
二、被告則以：緣原告所有之系爭1223地號土地乃為山坡地保育
    區之農牧用地，該土地僅能作為農業使用，因此原告縱使需
    要經過被告所有之系爭土地至伊所有之系爭1223地號土地種
    植或收割，亦儘需短期通過被告所有之系爭土地即可，並無
    長期通行被告所有系爭土地之必要，亦即不符合民法第787
    條第1 項所定「土地因與公路無適宜之聯絡，致不能為通常
    使用時」此要件。是以，原告主張民法第787 條第1 項，委
    無足採。退步言之，縱認原告得主張民法第787 條第1 項之
    規定，惟如上述，原告所有之系爭1223地號土地為農牧用地
    ，僅有在種植或收割時，方有短期通過被告所有系爭土地之
    必要，因此並無開設道路之必要甚明，況且倘若允許原告鋪
    設柏油道路，不僅妨害被告作為農業使用之權利，更有違反
    農業用地作為農業使用之規定，而受區域計畫法第21條規定
    之裁罰。且因系爭土地為山坡地保育區農牧用地，亦屬農用
    土地，並非如一般建地而有水、電、瓦斯等民生需求，自亦
    無設置電線、水管、瓦斯管或其他管線之必要，是以，原告
    主張民法第786 條第1 項前段、第788 條第1 項前段，亦無
    足採。再者，依農路設計規範：「十一、農路等級分類如下
    ：……農路四級：設計速率每小時十五公里，路基寬度二點
    五公尺以上未滿四公尺，最大縱坡度百分之二十之農用道路
    ；其設計規範如附表四。」，可知農路僅需有2.5 公尺即足
    以使用，且應以損害被告之最小方式即沿著被告所有之系爭
    土地邊緣為之。是以，原告主張通行寬度為3 公尺云云，恐
    不甚合理，應不足採。又同區銅鑼圈段713-5 地號（即龍源
    段1223地號）、銅鑼圈段713-6 地號（即龍源段1224地號）
    、銅鑼圈段713-7 地號（即龍源段1225地號）等三筆土地原
    均為訴外人張阿群所有，可知上開三筆土地本可經由屬於道
    路用地之銅鑼圈段713-13地號（即龍源段1231地號）土地與
    外部連通，是以，依民法第789 條第1 項規定，原告所有之
    系爭1223地號土地應經由上開銅鑼圈段713-6 地號（即龍源
    段1224地號）、銅鑼圈段713-7 地號（即龍源段1225地號）
    等土地連通至屬於道路用地之銅鑼圈段713-13地號（即龍源
    段1231地號）土地，而非經由被告所有之系爭土地或是被告
    所有之其他龍源段1220、1232、1233、1234、1235地號土地
    為通行等語，資為抗辯。並聲明：㈠原告之訴駁回。㈡如受
    不利判決，願供擔保請准宣告免為假執行。
三、兩造不爭執事項（見本院卷第523頁、第536頁）：
㈠、原告所有之系爭1223地號土地與被告所有之系爭土地均為山
    坡地保育區之農牧用地。
㈡、鐵皮圍籬之位置如附圖二所示編號A之位置。
㈢、坐落桃園市龍潭區龍源段1220、1232、1233、1234、1235、
    1236地號之土地均為被告所有之土地。
四、本院得心證之理由：
    原告主張其所有之系爭1223地號土地因與公路無適宜之聯絡
    ，致不能為通常使用，係屬袋地，有通行被告所有系爭土地
    之必要，而其主張之通行方案係對周圍地為損害最少之處所
    及方法，且為便利系爭1223地號土地之合理使用及通行，於
    上開通行之範圍內，自有開設柏油或水泥道路之必要，故原
    告得請求被告將圍籬移除、容忍原告在上開通行之土地上開
    設柏油道路，不得禁止或妨害原告之通行，並應容忍原告設
    置電線、水管、瓦斯管或其他管線等情，均為被告所否認，
    並以前詞置辯。茲分述如下：
㈠、按土地因與公路無適宜之聯絡，致不能為通常使用時，除因
    土地所有人之任意行為所生者外，土地所有人得通行周圍地
    以至公路。前項情形，有通行權人應於通行必要之範圍內，
    擇周圍地損害最少之處所及方法為之；對於通行地因此所受
    之害，並應支付償金。第779條第4項規定，於前項情形準用
    之。民法第787條定有明文。又民法第779條第4項規定：第1
    項但書之情形，鄰地所有人有異議時，有通過權之人或異議
    人得請求法院以判決定之。其修正理由載明「第4項訴訟性
    質係屬形成之訴，對於何謂鄰地『損害最少之處所及方法』
    ，審理法院不受當事人聲明之拘束，得依職權認定之。惟若
    主張有通過權之人或異議人請求對特定之處所及方法確認其
    有無通過之權時，則非形成之訴，而為確認之訴，此際，法
    院即應受當事人聲明之拘束。又各該訴訟均以有通過權為其
    勝訴之前提要件，故訴訟中法院必須審酌主張有通過權人之
    土地是否符合第一項前段規定，乃屬當然。」。本件原告已
    陳明係請求對被告所有系爭土地特定之範圍（即如附圖一所
    示編號B 部分）確認其有無通行權，即屬確認之訴之性質，
    而非形成之訴，依前揭立法理由之意旨，法院即應受其聲明
    之拘束，故原告所聲明請求確認通行權存在之特定處所及方
    法，倘非屬損害最少之處所及方法，法院即應駁回其訴，合
    先敘明。
㈡、次按當事人主張有利於己之事實者，就其事實有舉證之責任
    ，民事訴訟法第277 條本文定有明文。又鄰地通行權為鄰地
    所有權之擴張，其目的在解決與公路無適宜聯絡之土地之通
    行問題，自應限於必要之程度，且應選擇對鄰地損害最少之
    處所為之，而決定通行權範圍須斟酌之「擇其周圍地損害最
    少之處所及方法」，並不以現為道路，或係最近之聯絡捷徑
    為限；且如有多數周圍地可供通行，應比較各土地所有人可
    能受有之損害，擇其損害最少之處所通行之，又所謂通行必
    要範圍內，周圍地損害最少之處所及方法，應依社會通常之
    觀念，就附近周圍地之土地性質、地理狀況，相鄰土地所有
    人及利用人之利害得失，斟酌判斷之（最高法院83年度台上
    字第1606號、103 年度台上字第93號、98年度台上字第1842
    號判決意旨參照）。本件原告主張其就被告所有系爭土地如
    附圖一所示編號B 部分有通行權存在，既為被告所否認，則
    原告自應先就通行系爭土地如附圖一所示編號B 部分確屬通
    行之必要範圍，暨其確屬對周圍地損害最少之處所及方法等
    節，負舉證之責。
㈢、經查，系爭土地與1357地號土地交界處有一產業道路，兩側
    無其他建築或居民，均為山林或雜草，道路旁之鐵皮圍籬（
    即如附圖二所示編號A 部分）即為本件請求拆除部分，鐵皮
    圍籬後兩側均為雜草，中間為可供通行範圍，該範圍上之草
    木均經砍除，通道往前延伸即可見相連之柏油道路；而原告
    主張如附圖一所示編號B 部分範圍，則為1235地號土地與12
    36地號土地相鄰經界往1236地號土地內延伸3 米寬之範圍；
    又原告所主張通行範圍後方往內延伸，有一紅磚造地上物，
    除磚造牆壁結構外，其餘部分均已坍塌，無法辨識原地上物
    之外觀，紅磚牆後方均為雜草樹木；香蕉樹，該地上物盡頭
    ，已無道路可供通行等情，業經本院會同兩造至現場勘驗屬
    實，並有勘驗筆錄、現場照片及桃園市大溪地政事務所製作
    之土地複丈成果圖（即附圖一、二）在卷可稽（見本院卷第
    173 至200 頁、第213 頁、第443 頁），堪以認定。
㈣、而原告主張：原告有系爭1223地號土地右側相鄰同段1216、
    1218、1218-1至1218-4地號等6筆土地，系爭1223地號土地
    與右側土地間均存有約7 米高之傾斜坡坎，下方亦有3 米寬
    之河流經過；左側相鄰1253、1248地號等2 筆土地，系爭12
    23地號土地與左側土地之兩相交接線為該丘陵山脈之稜線，
    稜線地形自此最高點往兩側土地陡降向下延伸；下方相鄰12
    24、1225地號土地均為山林；而上方則與被告所有之1220、
    1232至1236地號土地相鄰，故系爭土地確為系爭土地及同段
    1216、1218、1218-1至1218-4、1253、1248、1224、1225地
    號土地所環繞，並無現存之道路可通行至公路云云，並提出
    衛星照片、現場照片及說明圖示為證據（見本院卷第127 至
    137 頁）。惟按因土地一部之讓與或分割，而與公路無適宜
    之聯絡，致不能為通常使用者，土地所有人因至公路，僅得
    通行受讓人或讓與人或他分割人之所有地。數宗土地同屬於
    一人所有，讓與其一部或同時分別讓與數人，而與公路無適
    宜之聯絡，致不能為通常使用者，亦同，民法第789 條第1
    項定有明文。又按民法第789 條第1 項之立法理由在於土地
    所有人不能因自已之任意行為，致增加他人之負擔，因此如
    數筆土地同屬一人所有，而得因之與公路為適宜之聯絡者（
    即得藉由其中一筆或數筆與公路相通聯），其中之一筆或數
    筆土地非藉助該通聯之土地即不能單獨對外通聯時，該同屬
    一人所有之土地，亦不能自己捨通聯之土地，而反藉由其他
    鄰地主張其通行權存在。依此，土地所有人將其所有之數筆
    土地，分別轉讓數人之情形下，仍應有本條之適用。（最高
    法院90年度台上字第1679號判決意旨參照）。而依本院向桃
    園市大溪地政事務所調取之土地登記簿及被告所提之土地登
    記簿、地籍圖所載（見本院卷第497 至503 頁），可知系爭
    1223地號土地（重測前為銅鑼段713-5 地號）與1224地號（
    重測前為銅鑼圈段713-6 地號）、1225地號（重測前為銅鑼
    圈段713 -7地號）原均為同一訴外人張阿群所有，揆諸前揭
    說明，數宗土地本為同一人所有而經部分讓與後，受讓人及
    讓與人應優先通行同一人所有之原土地。又1224、1225地號
    土地上現存在可供對外通行之道路一節，既為原告所自承，
    並有原告所提出前揭衛星照片、現場照片及說明圖示可查，
    是以，系爭土地本可經由1224、1225地號土地與外部連通，
    嗣因土地轉讓予不同人所有致使系爭1223地號土地成為袋地
    ，此袋地通行之不利益自不應責由他人承受，從而本件應有
    民法第789 條之適用，原告訴請確認其對被告所有之系爭土
    地有通行權，洵不可採。至原告另有主張系爭1223地號土地
    長久以來均係通行被告所有之系爭土地與外部連通，系爭土
    地之前所有權人均無表示異議，僅被告於取得系爭土地後即
    以鐵皮圍籬阻擋不予通行云云。然倘若被告與系爭土地之前
    所有權人均容忍原告通行亦僅屬給予原告便利，與原告對系
    爭土地有無通行權係屬二事，自不得憑此主張其對被告所有
    之系爭土地有通行權存在。再者，依前揭勘驗筆錄、現場照
    片及大溪地政事務所製作之土地複丈成果圖，亦可知倘沿原
    告所主張之如附圖一所示編號B 部分通行範圍，即由1235地
    號土地與1236地號土地相鄰經界往1236地號土地內延伸3 米
    寬之範圍，將使被告所有之1220、1232至1236地號土地分為
    兩部分，嚴重影響被告對於上開土地之整體規劃與利用，可
    見原告主張系爭土地通行如附圖一所示編號B 部分之範圍以
    至公路，亦非對於周圍地損害最少之處所及方法，準此，原
    告上開之主張，顯屬無據。
㈤、綜合前述各項情事，認原告請求確認就系爭土地如附圖一所
    示編號B 部分有通行權存在，對被告之損害甚大，且無從認
    定係通行之必要範圍。從而，原告請求確認通行權之特定處
    所即被告所有系爭土地如附圖編號B 部分所示之位置，自難
    認有據。又原告就上開特定位置土地之通行權既不存在，則
    其據以聲明請求被告應移除如附圖二所示編號A 部分之鐵皮
    圍籬，並應容忍原告於系爭土地鋪設柏油道路、設置電線、
    水管、瓦斯管或其他管線，且不得禁止或妨害原告之通行，
    亦屬無據。
五、綜上所述，原告依民法第787 條第1 項、第786 條第1 項前
    段、第788 條第1 項前段規定，請求確認原告對被告所有之
    系爭土地如附圖一所示編號B 部分有通行權存在，並應容忍
    原告通行；被告應將如附圖二所示編號A 標示之鐵皮圍籬移
    除，並應容忍原告鋪設柏油道路，不得再設置障礙物或為任
    何妨害、阻撓通行之行為，且應容忍原告設置電線、水管、
    瓦斯管或其他管線，為無理由，應予駁回。
六、本件事證已臻明確，兩造其餘攻擊防禦方法及所提之證據，
    經本院審酌核與判決之結果不生影響，爰不逐一論列，併此
    敘明。
七、據上論結，原告之訴為無理由，依民事訴訟法第78條規定，
    判決如主文。
中    華    民    國   110    年    10    月    29    日
                  民事第三庭    法  官  張世聰
正本係照原本作成。
如對本判決上訴，須於判決送達後20日內向本院提出上訴狀（須
按他造當事人之人數附繕本）。如委任律師提起上訴者，應一併
繳納上訴審裁判費。
中    華    民    國   110    年    11    月    1     日
                                書記官  顏崇衛